【裁判字號】    89,台上,1497
【裁判日期】    890630
【裁判案由】    所有權移轉登記
【裁判全文】
最高法院民事判決                              八十九年度台上字第一四九七號
    上  訴  人  庚 ○ ○
    訴訟代理人  楊嘉中律師
    被 上訴 人  戊 ○ ○.
                乙 ○ ○
                丙 ○ ○
                寅 ○ ○
                丁 ○ ○
                壬○○○
                子 ○ ○
                陳
                己 ○ ○
                辛 ○ ○
                潘 瀅 如即.
                辰 ○ ○即.
                卯 ○ ○即.
                丑○○○即潘.
右當事人間請求所有權移轉登記事件，上訴人對於中華民國八十七年七月八日台灣高
等法院第二審判決（八十六年度重上字第三六二號），提起上訴，本院判決如左：
    主  文
原判決廢棄，發回台灣高等法院。
    理  由
本件上訴人主張：伊與被上訴人同為被繼承人陳國參之繼承人。緣陳國參於民國七十
年間分別以新台幣（下同）六十四萬五千二百五十三元及十一萬八千七百十八元將如
第一審判決附表（下稱附表）一、二所示二十六筆土地售於伊；伊已繳清價款，且已
向台北縣稅捐稽徵處申報土地移轉現值，交畢土地增值稅，免交增值稅部分土地，並
經核發免繳增值稅證明在案；又陳國參於出售後即將系爭土地點交於伊管理使用，歷
年稅賦等亦均由伊繳交等情。求為命被上訴人與上訴人就系爭土地辦理繼承登記後，
將其所有權移轉於上訴人之判決。
被上訴人戊○○則以：上訴人據以起訴之買賣契約係屬偽造，依其提出之陳國參印鑑
證明上記載申請印鑑證明之日期為七十年三月十日，其時陳國參係生病在國泰醫院住
院就醫；且上訴人之長兄陳其鐘（已亡故）前曾於七十八年間以上訴人為被告，就包
括系爭土地共三十三筆土地，請求辦理繼承登記等事件，經第一審法院七十八年度訴
字第八一八號事件受理；另訴外人即系爭土地共有人詹金道於七十七年間就三九○之
四、五九七、五七六號三筆土地，以其他共有人為被告，提起辦理繼承登記，並准予
變價分割訴訟，第一審法院七十七年度訴字第五三九號事件受理，上訴人於訴訟中均
同意對造為辦理繼承登記之請求。又陳國參並曾於七十年間以土地所有權人身分，以
訴外人松聯公司建築時水土保持不良申請鄉鎮調解，並提起自訴；且上訴人於訂約後
之七十年十一月二十三日尚因缺錢而向父親陳國參借款一百十萬元，復於八十五年一
月三十日與被上訴人乙○○、丁○○、子○○、辛○○等人，以系爭四五五號土地之
所有權人身分與訴外人龔錦輝、詹萬金等簽訂土地借用協議書，同意該訴外人使用系
爭土地，顯見上訴人並未真向陳國參買受系爭土地。縱本件買賣契約係存在，亦屬七
十年六月三日以前之情事，而上訴人之起訴則在八十五年八月以後，其請求權已罹於
時效而消滅。被上訴人乙○○、丙○○則以：伊父陳其鐘沒有分到土地，上訴人提出
之買賣契約書並不實在。被上訴人甲○則以：上訴人並無自耕能力，系爭土地伊自幼
參與耕作，否認上訴人之請求各等語。資為抗辯。
原審將第一審所為上訴人勝訴之判決廢棄，改判駁回上訴人之訴，無非以：依上訴人
提出之系爭二十六筆土地之土地所有權登記聲請書、土地買賣所有權移轉契約書、土
地登記清冊、委託書、印鑑證明書上固有陳國參之印章，而上訴人亦已向台北縣稅捐
稽徵處申報土地移轉現值，各筆土地或已交畢土地增值稅，或因免繳增值稅而已核發
免繳土地增值稅證明書；且上訴人付款部分，依其提出之支票二紙所示，其上指名受
款人為陳國參，且面額分別為六十四萬五千二百五十三元及十一萬八千七百十八元，
該二張支票並轉入陳國參在南港區農會乙種活期存款第五八八八號帳號，即證人黃春
芬亦就伊曾承辦本件買賣乙事到庭證述在卷。惟上開土地所有權登記聲請書、土地買
賣所有權移轉契約書、土地登記清冊、委託書，印鑑證明等有關系爭二十六筆土地聲
請過戶之資料，其上僅有陳國參之印章，並無其簽名，且陳國參印鑑證明影本上之印
章已經模糊，且該印鑑證明上申請日期竟係陳國參住院就診日期，而陳國參之印鑑原
始資料復因逾期業經銷燬，已無從查明被上訴人提出之買賣契約書等聲請過戶資料上
，陳國參之印章是否為其本人之印鑑章。又證人黃春芬雖證稱應是有委託伊才會接受
辦理云云，惟亦稱事隔多年忘了不記得云云。另繳交稅款乃納稅義務人與稅捐機關間
之公法行為，原與是否成立買賣契約無涉，自難逕引該交稅證明或免交土地增值稅證
明書即認有買賣行為，且依繳稅證明所示，其上註記繳稅義務人為陳國參，惟究是否
為陳國參本人提交稅款，上訴人並未能舉證以實，是亦難遽此認陳國參確有出賣系爭
土地之行為。矧上訴人之長兄陳其鐘於七十八年五月二十三日以上訴人及被上訴人戊
○○、寅○○、丁○○、己○○、陳其銳、辛○○、甲○、已故癸○為被告，向第一
審法院起訴，請求就包括系爭土地共三十三筆土地辦理繼承登記，及於同法院七十八
年度訴字第八一八號事件審理中，主張系爭土地為全體繼承人所有；上訴人於訴訟中
亦自承要辦分割，再辦繼承登記等情，業經調閱卷宗核閱屬實；又同法院七十八年度
存字第五七號提存事件，乃訴外人詹金道等其他土地共有人為與兩造共有之同段三八
一之四、三七六之二、五九七號三筆土地，依土地法第三十四條之一規定予以處分後
，依法將部分土地價款為兩造提存，嗣詹金道於七十七年十一月二十四日就本件之中
三九○之四、五七六號二筆土地及另五九七號土地，再以其他共有人為被告，提起辦
理繼承登記，並准予變價分割訴訟，經第一審法院七十七年度訴字第五三九號事件受
理，上訴人於該事件訴訟中亦同意詹金道之請求，即同意辦繼承登記並為分割，則上
訴人主張伊曾買受系爭土地，實難遽採信。而前述七十八年度存字第五七號提存事件
就三八一之四、三七六之二及五九七號三筆土地，為陳國參之全體繼承人提存之金額
為一百六十一萬六千五百零五元，但上訴人與陳國參間之買賣系爭二十六筆土地之價
金僅七十六萬三千九百七十一元，不及提存款之半數，差距極大。且該三筆土地既原
列於上訴人與陳國參間之買賣契約書內，上訴人對詹金道等人通知陳國參之全體共有
人領取提存款，竟未主張伊係該三筆土地之所有權人，尤足啟人疑竇。上訴人主張，
伊買受系爭土地，難遽採信。上訴人與陳國參之買賣契約係於七十年六月三日簽訂，
被上訴人否認該買賣契約書之真正，提出陳國參具名之聲請調解書、及台灣台北地方
法院七十一年自字第八三四號刑事判決書各乙份為證。依該聲請調解書、刑事判決書
所示，陳國參係於七十年九月十五日因訴外人松聯公司建築時，水土保持不良申請鄉
鎮調解及自訴前松聯公司負責人陳攀郎公共危險，均主張松聯公司因水土保持不良，
致泥土淹沒其所有之田地及灌溉埤地（地號橫科小段四五五、四五七之一、四五七之
二）等語。陳國參既於七十年九月間仍表示，伊係前述土地之所有權人，則上訴人提
出同年六月三日僅蓋有陳國參印章之買賣契約書，是否為真正，即有疑義。又上訴人
既有餘力向陳國參購買系爭土地，為何於七十年十一月二十三日向陳國參借款一百十
萬元，超過其已付出買賣價金之款項使用，則其是否有餘力購買系爭土地，即足堪疑
。設上訴人確已買受系爭土地，自無於嗣後仍與乙○○等人以土地所有權人之身分再
將四五五號土地與訴外人龔錦輝、詹萬金等簽訂土地借用協議書，同意該訴外人於給
付三百五十萬元後，使用該筆土地之理。上訴人所提出之繳納田賦資料，僅得證明上
訴人於七十六年二、三月間及七十四年六月二十八日有交稅款，惟各該單據上並未載
明係繳交系爭何筆土地之田賦，且上訴人為陳國參之子，代父繳納田賦亦屬事理之常
，自難因上訴人提出某年度之繳稅證明，即得認伊已與其父陳國參間有買賣關係。從
而，上訴人請求被上訴人就系爭土地辦理繼承登記後，將所有權移轉登記於上訴人，
即屬無理，不應准許等詞。為其判斷之基礎。
按稱買賣者，謂當事人約定一方移轉財產權於他方，他方支付價金之契約。當事人就
標的物及其價金互相同意時，買賣契約即為成立。民法第三百四十五條定有明文。查
上訴人主張，伊向其父陳國參分別以六十四萬五千二百五十三元及十一萬八千七百十
八元，買受系爭土地之事實，業據提出土地買賣所有權移轉契約書及指名受款人為陳
國參之二張支票，並轉入陳國參在南港區農會乙種活期存款第五八八八號帳號為證，
為原審所認定之事實。惟上訴人主張之買賣事實，原審並未詳予明確調查審認其是否
實在，已嫌疏略。茍買賣契約當事人間就標的物及其價金互相同意，且已依約給付價
金時，能否謂買賣契約尚未成立？乃原審遽以無從查證陳國參印章之真偽及買受時價
格偏低等及其他臆測之詞，認定上訴人與陳國參間究有無買賣行為，為有疑義，尤屬
草率。復按已規定地價之土地，於土地所有權移轉時，應按其土地漲價總數額徵收土
地增值稅。土地稅法第二十八條前段定有明文。本件上訴人除了提出上開證據之外，
亦提出系爭土地或已交畢土地增值稅，或因免繳增值稅而已核發免繳土地增值稅證明
書為證。而繳交土地增值稅稅款固為納稅義務人與稅捐機關間之公法行為，茍無土地
所有權移轉時，何須依土地稅法第二十八條前段之規定繳交土地增值稅？茍陳國參確
有繳交上開土地增值稅，是否得以否定其出售系爭土地之事實？又原審未將上訴人給
付價金及繳交土地增值稅之事實一體審認，遽認難逕引該交稅證明或免交土地增值稅
證明書即認有買賣行為，亦欠允洽。又按調查證據之結果，應曉諭當事人為辯論，民
事訴訟法第二百九十七條第一項定有明文。若法院未曉諭當事人為辯論，使得盡其攻
擊防禦之能事，即與上開規定不無違背，其以此項證據調查之結果為判決基礎，即有
法律上之瑕疵（本院三十七年上字第六九三五號判例參照）。原審於調查證據之結果
，既認定有諸多疑義，何以於言詞辯論時，竟未曉諭上訴人為辯論，使得盡其防禦之
能事，以得明確之心證？上訴論旨，指摘原判決不當，求予廢棄，非無理由。
據上論結，本件上訴為有理由，依民事訴訟法第四百七十七條第一項、第四百七十八
條第一項，判決如主文。
中      華      民      國    八十九    年      六      月     三十     日
                              最高法院民事第三庭
                                  審判長法官  范  秉  閣
                                        法官  朱  建  男
                                        法官  許  澍  林
                                        法官  鄭  玉  山
                                        法官  曾  煌  圳
      右正本證明與原本無異
                                              書  記  官
中      華      民      國    八十九    年      七      月     十五     日


司法院資訊處製作；財團法人民間司法改革基金會備份。
